【裁判字號】    92,重上國,4
【裁判日期】    920422
【裁判案由】    國家賠償
【裁判全文】
臺灣高等法院臺中分院民事判決      九十二年度重上國字第四號
      上  訴  人  維村營造工程有限公司
      法定代理人  乙○○
                  丙○○
      被  上訴人  南投縣政府
      法定代理人  甲○○
右當事人間請求國家賠償事件，上訴人對於中華民國九十一年十二月十八日台灣南投
地方法院九十一年度國字第五號第一審判決提起上訴，本院判決如左：
    主    文
上訴駁回。
第二審訴訟費用由上訴人負擔。
    事    實
甲、上訴人方面：
一、聲明：求為判決：
  (一)原判決廢棄。
  (二)被上訴人應給付上訴人新台幣六百零七萬六千二百五十九元，及自起訴狀繕本送
    達翌日起至清償日止，按年息百分之五計算之利息。
  (三)上訴人願供擔保，請准宣告假執行。
  (四)第一、二審訴訟費用由被上訴人負擔。
二、陳述：除與第一審判決記載者相同，予以引用外，補稱：
  (一)關於決標前之決定行為，究為私經濟行為或公權力行使之公法行為，固有不同見
    解，然依政府採購法第八十三條第一項規定，採購申訴審議委員會就異議申訴之
    審議判定，視同訴願決定，得依行政訴訟程序救濟；換言之，決標前之決定行為
    即視同行政處分，此為政府採購法所明訂，且依立法院審議之立法理由，亦認為
    政府採購行為兼具有公法事件之性質，並非全屬私經濟行為。是本件被上訴人決
    標前之決定判定既係依法執行職務行使公權力之行為，則因其違法之判定行為致
    上訴人受有損害，自應有國家賠償法第二條第二項之適用。
  (二)系爭工程（承攬）契約縱以訂立書面為成立要件，惟此條件亦係因被上訴人之違
    法判定，拒不簽訂而阻其條件成就，則依法亦應視為條件成就。
三、證據：補提詢價單影本一份。
乙、被上訴人方面：
一、聲明：求為判決：如主文所示。
二、陳述：除與第一審判決記載者相同，予以引用外，補稱：
  (一)採購決定雖為機關之單方行政行為，但並非公權力之行使，僅為私經濟行為，是
    本質上與一般私人或私法人之採購決定並無不同；況行政處分所適用者為公法上
    具體事件，而政府採購係私經濟行為，所適用者為私法，與行政處分適用之公法
    事件不同。
  (二)上訴人對於本件請求賠償之金額，僅提出「工程拆料估價單」附卷，而該工程拆
    料估價單僅為上訴人單方所製作，其真正性不無疑慮；且工程拆料估價單僅屬估
    價單，非為上訴人確有購買該材料之證據，自不足採信。況系爭工程，當事人當
    時僅進行至投標階段，尚無為系爭工程添購任何設備或材料之可能性，縱上訴人
    為求謹慎而先行預購材料，此部分係屬上訴人個人行為所致，尚難遽認係因本事
    件之故而失之利益。
    理    由
一、本件上訴人主張：被上訴人於民國（以下同）九十年二月二日公開招標南投縣中
    寮鄉和興國小九二一震災重建工程，伊參與投標，並以總標價新台幣（以下同）
    二千八百九十八萬二千七百元得標，詎被上訴人之承辦人員竟判定伊之投標不合
    規定，且無視伊之異議，旋將上開工程發包他人承作。伊依法申訴，行政院公共
    工程委員會審議結果亦認被上訴人之前開判定違法。伊依被上訴人之投標規定投
    標，並以最低總標價二千八百九十八萬二千七百元得標，扣除營建成本及應負稅
    捐共計二千二百九十萬六千四百四十一元，是依得標工程所可預期之利益為六百
    零七萬六千二百五十九元，屬於其所失利益，被上訴人自應賠償。復按因可歸責
    於債務人之事由，致給付不能者，債權人得請求賠償損害。伊依被上訴人之投標
    規定投標，並以最低總標價得標，雙方間之工程契約即已成立，惟被上訴人片面
    違法認定廢標，此項違法判定對已合法成立之工程契約並不生影響，而被上訴人
    竟擅將系爭工程發包他人承作並已完成，則兩造間之工程契約乃因可歸責於被上
    訴人之事由，至給付不能，伊自得請求賠償前揭損害等語。
二、被上訴人則以：本件係屬私經濟行為所生之糾紛，應無國家賠償法適用之餘地；
    另本件上訴人除未得標外，更未與伊簽訂任何承攬契約以履踐系爭要式契約之特
    別成立要件，是兩造間並無任何契約之法律關係，上訴人自無依民法第二百二十
    六條第一項規定，請求伊按系爭契約負給付不能責任之正當權利等語，資為抗辯
    。
三、查上訴人主張被上訴人於九十年二月二日公開招標南投縣中寮鄉和興國小九二一
    震災重建工程，伊參與並以總標價二千八百九十八萬二千七百元投標，且為最低
    標，本應標得該工程，然被上訴人之承辦人員竟判定伊之投標不合規定，且旋將
    上開工程發包他人承作，上訴人乃依法申訴，行政院公共工程委員會審議結果亦
    認被上訴人之上開判定不當；嗣伊依法請求被上訴人國家賠償遭拒等情，業據其
    提出行政院公共工程委員會採購申訴審議判斷書影本、國家賠償請求書影本、南
    投縣政府函影本各一件為證，且為被上訴人所不爭執，堪信屬實。
四、按最高行政法院五十五年判字第二０五號判例意旨略以：「原告承辦嘉義市果菜
    批發市場腳踏車保管事務，不問其與該市場間係何種契約關係，要屬私法上之關
    係。其後該市場另行招標由他人承辦，原告出而爭執，仍屬關於私權之紛爭。而
    被告官署通知嘉義市農會應公開招標，則為主管官署本於監督權對自治團體所為
    之指示，既非對原告為之，尤非官署對人民之處分，原告對之，實無提起行政爭
    訟之餘地。原告初對該場提起民事訴訟，第一審受敗訴之判決後，不提起上訴以
    求救濟，而竟就無行政處分存在之事件，一再提起訴願，自非法之所許」。茲本
    件上訴人主張：依政府採購法第八十三條第一項規定，採購申訴審議委員會就異
    議申訴之審議判定，視同訴願決定，得依行政訴訟程序救濟；換言之，決標前之
    決定行為即視同行政處分，且依立法院審議之立法理由，亦認為政府採購行為兼
    具有公法事件之性質，非全屬私經濟行為。是本件被上訴人決標前之決定判定既
    係依法執行職務行使公權力之行為，則因其違法之判定行為致上訴人受有損害，
    自應有國家賠償法第二條第二項之適用云云，惟查政府採購爭議，依雙方當事人
    間關係，本可分為「招標爭議」及「履約爭議」，其間差異乃在有無契約關係之
    存在，而招標爭議因在政府採購法施行前甚難獲得救濟，故以異議申訴制度以濟
    其窮，期能保障廠商參與政府採購之權利，是該法第八十三條之文義應僅在賦予
    審議判斷之效力，以貫徹人民憲法上之基本權，惟尚難遽認招標爭議非屬私法爭
    議，此觀前揭最高行政法院判例意旨自明。
五、次按公務員於執行職務行使公權力時，因故意或過失不法侵害人民自由或權利者
    ，國家應負損害賠償責任，國家賠償法第二條第二項前段固訂有明文，惟所謂行
    使公權力，乃相對於私經濟行為而言，係指公務員居於國家機關之地位，行使統
    治權作用之公法行為。是若人民係因國家機關或公務員之私經濟行為遭受損害，
    即應適用民法之規定定其責任，而非屬國家賠償之範圍；另依法務部八十八年八
    月二日八十八法律字第０二九七四二號函就政府採購事項有無行政程序法適用之
    問題，亦函示稱：「按『行政程序法』之規範範圍，係以行政機關行使公權力之
    行為為限（行政程序法第二條第一項、第三條第一項及行政院函送立法院該法草
    案總說明參、立法原則參照）。而「政府採購法」則係以政府機關、公立學校、
    公營事業辦理工程之定作、財物之買受、定製、承租及勞務之委任或僱傭等私經
    濟行政為適用範圍（該法第二條、第三條及其立法說明參照），有關此等採購事
    項，應依政府採購法及其子法之規定判斷之，似不生行政程序法之適用問題」，
    據此，顯認國家機關辦理政府採購並非行使公權力之行為。退而言之，縱認系爭
    招標爭議兼具公法性質，亦因無涉於公權力之行使，亦難謂有國家賠償法之適用
    。
六、又按最高法院八十四年度台上字第八四八號判決意旨略以：「系爭工程投標須知
    第十一條規定：『得標廠商須自決標日起十日內完成各項訂約手續，逾期無故不
    辦理簽約者，本學院即視為不承攬，沒收其押標金』。是決標後上訴人與得標廠
    商所成立者係招標契約，得標廠商僅取得與上訴人訂立工程承攬契約之權利，必
    上訴人與得標廠商另行簽訂工程承攬契約，其承攬關係始行發生」，尋繹上開判
    決意旨所示，在招標案件中，決標後，得標者與招標者間所成立者係招標契約而
    非承攬契約，得標廠商僅取得與招標者訂立承攬契約之權利，是必待得標者與招
    標者另行訂立承攬契約後，雙方始生承攬契約之權利義務關係，甚為明白。本件
    被上訴人抗辯，系爭工程所附之投標須知第十六條第(一)項規定：「投標廠商應於
    決標日起，或接獲本機關通知保留決標之日起十五日內（末日為例假日者順延一
    日），攜帶登記印鑑相符之印章，至本機關辦理簽訂契約手續」等情，業據其提
    出南投縣政府暨所屬各機關學校採購招標廠商投標須知影本一份為證，足信為真
    實。即上訴人亦不否認兩造間尚未依上開規定簽訂契約，惟主張本件承攬契約係
    屬諾成契約，且依被上訴人所訂投標須知第十七條履約保證之規定，得標廠商得
    標時應依該條規定繳納履約保證金予被上訴人，由是觀之，足見廠商於得標時，
    承攬契約即為成立，故得標廠商始有提供履約保證金之義務云云。經查系爭工程
    所附之投標須知第十七條第(一)、(二)項明確規定：「（履約保證）本採購案若係投
    標廠商得標時，應依下列規定辦理履約保證：(一)投標廠商應繳納履約保證金予本
    機關保管後再訂約。(二)履約保證金不敷之數應於決標之日或接獲本機關通知保留
    得標之日起十五日內（末日為例假日者順延一日）繳足，再訂立契約，逾期視為
    拋棄得標，除不退還押標金外，並依政府採購法有關規定辦理」，由上開條文亦
    可得知，得標廠商所取得者僅係締約之權利，在締約前並需繳納履約保證金，逾
    期且即視為拋棄得標，非謂得標後承攬契約即屬成立。則依前開說明，本件上訴
    人即使已經得標，在未與被上訴人另行簽訂承攬契約前，兩造間僅有招標契約存
    在，上訴人僅取得與被上訴人訂立系爭工程承攬契約之權利，惟嗣後兩造既未再
    就系爭工程另行簽訂承攬契約，則兩造之間並無承攬之契約關係存在，是上訴人
    主張依據承攬之契約關係請求被上訴人應負損害賠償責任，亦乏依據。
七、綜上所述，本件上訴人主張被上訴人應負國家賠償責任，或應依承攬契約之法律
    關係負損害賠償責任，均無所據而不足憑採。從而，其主張被上訴人應給付新台
    幣六百零七萬六千二百五十九元，及自起訴狀繕本送達翌日起至清償日止，按年
    息百分之五計算之法定遲延利息為無理由。原審為上訴人敗訴之判決，併駁回其
    假執行之聲請，核無違誤。上訴意旨指摘原判決不當，求予廢棄，為無理由。
八、本件事證已臻明確，兩造其餘攻擊防禦與舉證，核與判決結果無影響，爰不另一
    一論述，併此敘明。
九、依民事訴訟法第四百四十九條第一項、第七十八條，判決如主文。
中      華      民      國    九十二    年      四      月    二十二    日
~B1民事第三庭審判長法  官  陳照德
~B2                法  官  蔡王金全
~B3                法  官  陳成泉
右為正本係照原本作成。
如對本判決上訴，須於收受判決送達後二十日內向本院提出上訴書狀，其未表明上訴
理由者，應於提出上訴後二十日內向本院提出上訴理由書（須按他造人數附具繕本）
，並繳納送達用雙掛號郵票拾份（每份拾肆元）。
上訴時應提出委任律師或具有律師資格之人之委任狀；委任有律師資格者，另應附具
律師及格證書及釋明委任人與受任人有民事訴訟法第四百六十六條之一第一項但書或
第二項（詳附註）所定關係之釋明文書影本。
~B                書記官  劉恒宏
中      華      民      國    九十二    年      四      月    二十九    日
附註：
民事訴訟法第四百六十六條之一（第一項、第二項）
對於第二審判決上訴，上訴人應委任律師為訴訟代理人。但上訴人或其法定代理人具
有律師資格者，不在此限。
上訴人之配偶、三親等內之血親、二親等內之姻親，或上訴人為法人、中央或地方機
關時，其所屬專任人員具有律師資格並經法院認為適當者，亦得為第三審訴訟代理人
。
                                                                        Ｂ


司法院資訊處製作；財團法人民間司法改革基金會備份。
